---
title: \textbf{Diseño de Experimentos Completamente Aleatorizado}
subtitle: Universidad Nacional de Colombia Sede de La Paz
author: "Jose Angel Urquijo Parra"
date: \today

output:
  pdf_document:
    includes:
      in_header:
         - Config.txt     # Configuracion de pie, encabezado y usepackge
  
---


```{r setup, include=FALSE}
# Configuración general
knitr::opts_chunk$set(
  comment = "",
  fig.align = "center",
  message = FALSE,
  warning = FALSE,
  eval = TRUE,
  echo = TRUE,
  include = TRUE
)

```



# \textcolor{blue}{Diseño de Completamente Aleatorizado DCA}

```{r Librerias}
library(agricolae)
library(emmeans)
library(ggplot2)
```

```{r}
y<-c(740,430,760,640,545,440,390,325,290,740,630,870,605,505,430,540)
ttos<-factor(rep(1:5,c(4,3,2,3,4)),labels = c("V1","V2","V3","V4","V5"))
Datos<-data.frame(ttos,y)
```


## Distribución de la Variabilidad - Boxplot

```{r}
ggplot(Datos, aes(x=ttos,y=y)) + geom_boxplot(aes(fill=ttos),show.legend=F)+ 
  stat_boxplot(geom ='errorbar')+xlab("Variedades  de Lentejas") + 
  ylab("Producción")+stat_summary(fun.y=mean, geom="point", shape=18,size=3, color="red")
```


## Prueba ANAVA

```{r}
n <- length(y);n
y.. <- sum(y);y..
yb.. <- mean(y);yb..
```


```{r}
#Factor de corrección
FC <- n*(yb..^2) ;FC
```


```{r}
# Repeticiones
rj <- tapply(y,ttos,length);rj
```


```{r}
#totales por tratamientos
y.j <- tapply(y,ttos,sum);y.j
```


```{r}
#medias por tratamientos
yb.j <- tapply(y,ttos,mean);yb.j
round(yb.j,1)
```

```{r}
t <- length(y.j)
SCT <- sum(y^2)-FC
SCtto <- sum((y.j^2)/rj)-FC
SCE <- SCT-SCtto
CMtto <- SCtto/(t-1)
CME <- SCE/(n-t)
Fc <- CMtto/CME
```



```{r}
library(knitr)
library(gridExtra)
library(dplyr)
```


```{r}
anova_table <- data.frame(
  Fuente_de_Variación = c("Tratamientos", "Error", "Total"),
  Suma_de_Cuadrados = c(SCtto, SCE, SCT),
  Grados_de_Libertad = c(t-1, n-t, n-1),
  Cuadrados_Medios = c(CMtto, CME, NA),
  F = c(Fc, NA, NA)
)

anova_table <- anova_table %>%
  mutate(across(everything(), ~ ifelse(is.na(.), "", .)))

anova_table %>%
  kable(main = "Tabla de ANOVA", )
```

## Estadistico Calculado y Tabulado

```{r}
Ft<-qf(1-0.05,t-1,n-t); Ft
round(Ft,2)

Fc>Ft
```
# \textcolor{blue}{Validación de Supuestos en un Diseño completamente Aleatorizado}

**1. Los errores se distribuyen normal con media cero y varianza  $\sigma^{2}$ constante.**

## Prueba de Normalidad

\begin{equation*}
\begin{cases}
H_{0}:=& \text{Los datos provienen de una distribución normal} ,\\
H_{alt}:=& \text{Los datos no provienen de una distribución normal}
\end{cases}
\end{equation*}

### Supuestos del modelo de Análisis de Varianza (ANOVA) 

Residuales = rstandard(mod)
par(mfrow=c(2,2))
hist(Residuales)
plot(density(Residuales))
qqnorm(Residuales, ylab = "residuales")
qqline(Residuales)
shapiro.test(Residuales) # Shapiro-Wilk


# Otras pruebas 

library(nortest)
ad.test(Residuales) # Anderson-Darling
cvm.test(Residuales) # Cramer-Von
pearson.test(Residuales) # Lilliefors (Kolmogorov-Smirnov)
sf.test(Residuales) # Shapiro-Francia

**2. Homogeneidad de las varianzas de los tratamientos.**


```{=tex}
\begin{equation*}
\begin{cases}
H_{0}:=& \text{Varianzas homogéneas} ,\\
H_{alt}:=& \text{Varianzas No homogéneas}
\end{cases}
\end{equation*}
```


```{r}
par(mfrow=c(1,2))
plot(y,Residuales)
abline(h=0)
valores.ajustados = fitted(mod)
plot(valores.ajustados, Residuales)
abline(h=0)
bartlett.test(y,ttos)

# Levene
library(car)
library(carData)
leveneTest(y,ttos)


# otra prueba 
library(lawstat)
levene.test(y, ttos, location = "median", correction.method = "none")

```



# \textcolor{blue}{Diferencias Mínimas Significativas}

```{r, echo=TRUE}
#El método de la diferencia mínima significativa (DMS)
LSD<-LSD.test(mod,"ttos",group=T,p.adj="none",console=TRUE)
plot(LSD,variation="SD")
```


```{r}
######_________Tukey_____________#######
TUKEY<- HSD.test(mod,"ttos",group=TRUE,console=TRUE)


plot(TUKEY,variation="SD")
```


```{r}
######_________Duncan_____________#######
DUNCAN<- duncan.test(mod, "ttos",group=T,console=TRUE)

plot(DUNCAN,variation="SD")
```
