---
title: \textbf{Diseño de Experimentos (DCA) para el Tiempo de Vuelo de Helicopteros de Papel}
subtitle: Universidad Nacional de Colombia Sede de La Paz
author: "Jose Angel Urquijo, Shirleza Arías, Yuleydis Mejía"
date: \today

output:
  pdf_document:
    includes:
      in_header:
         - ../configure/Config.txt      # Configuracion de pie, encabezado y usepackge
  
---

```{r setup, include=FALSE}
# Configuración general
knitr::opts_chunk$set(
  comment = "",
  fig.align = "center",
  message = FALSE,
  warning = FALSE,
  eval = TRUE,
  echo = FALSE,
  include = TRUE
)

```

## Estadísticas Descriptivas del Diseño Experimental 


Este estudio consiste en determinar si factores como el tipo de papel, el ancho, largo, y altura de vuelo tienen efectos sobre el tiempo de vuelo en dos zonas distintas ubicadas en el campus de La Sede de La Paz; ademas se desea observar las intereacciones dos a dos de cada factor. 


Este diseño consta de 2 niveles con 4 factores que para cada factor se realizaron 5 replicas por cada de una de las caracteristicas establecidas para los niveles de cada factor.

Diseño = $2^K \rightarrow 2^4 \quad 2x2x2x2 = 16$

Como paso inicial se desarrollo un planteamiento de Hipotesis para los supuestos del modelo a intervenir con el fin de garantizar una minima varianza o la homocedasticidad y la normalidad de los residuos del modelo.

Hipotesis:

$H_0:$ **Los residuos de los datos del modelo para el tiempo de vuelo son Normales**

$H_1:$ **Los residuos de los datos del modelo para el tiempo de vuelo No son Normales**


## Prueba de Normalidad Y Homocedasticidad de Varianza


```{r}
library(readxl)
library(readr)
#file.choose()
data <- read_xlsx("../Desing_Experimental/Helicopteros.xlsx")
library(kableExtra)
head(data)%>%kable()
```

```{r}
library(knitr)
library(knitr)
library(grid)
library(gridExtra)
library(ggplot2)
library(png)

# Cargar imágenes
img1 <- readPNG("../Desing_Experimental/Normalidad.png")
img2 <- readPNG("../Desing_Experimental/Homocedasticidad.png")

# Convertir a objetos grob
grob1 <- rasterGrob(img1, interpolate=TRUE)
grob2 <- rasterGrob(img2, interpolate=TRUE)

# Crear una disposición de 1 fila y 2 columnas
grid.arrange(grob1, grob2, nrow = 1, ncol = 2)


```

De acuerdo a las Hipotesis planteadas la variable respuesta tiempo de vuelo de los helicopteros no es normal dado que la hipotesis Nula se rechaza ya que el estadistico optenido p-value es menor que el alpha establecido para un nivel de confianza del 95\% es menor. 

En el caso de la igualdad de Varianza No se cumple se cumple el supuesto de Homocedasticidad.

Para el Posterior diseño de Experimentos se realizo una transformación con el que se pretendio capturar ambos supuestos sobre los residuos del modelo a intervenir.

Por esta razón el tiempo de vuelo obtenido de lanzamientos en dos diferentes alturas se transformaron a través de una transformación logaritmica con la que para un nivel de confianza del 95\% pudimos capturar.


## Normalidad Y Homocedasticidad de Varianza Para la transformacion Logaritmica


```{r}

# Cargar imágenes
img1 <- readPNG("../Desing_Experimental/Normalidad1.png")
img2 <- readPNG("../Desing_Experimental/Homocedasticidad1.png")

# Convertir a objetos grob
grob1 <- rasterGrob(img1, interpolate=TRUE)
grob2 <- rasterGrob(img2, interpolate=TRUE)

# Crear una disposición de 1 fila y 2 columnas
grid.arrange(grob1, grob2, nrow = 1, ncol = 2)


```











