---
title: \textbf{Análisis de Caracteristicas Socióeconomicas Saber - 11}
subtitle: \textcolor{blue}{Bases de Datos}
author: "Jose Angel Urquijo Parra"
date: \today

output:
  pdf_document:
    includes:
      in_header:
         - Config.txt     # Configuracion de pie, encabezado y usepackge
  
---


```{r setup, include=FALSE}
# Configuración general
knitr::opts_chunk$set(
  comment = "",
  fig.align = "center",
  message = FALSE,
  warning = FALSE,
  eval = TRUE,
  echo = TRUE,
  include = TRUE
)

```

```{r}
library(RPostgres)
library(DBI)
```


```{r}
# Crear la conexión utilizando RPostgres
conexion <- dbConnect(RPostgres::Postgres(), dbname = "Proyect",
                      host = "localhost",
                      port = 5432,
                      user = "postgres",
                      password = "...")


knitr::opts_chunk$set(connection = conexion)

```


```{sql connection= conexion, eval = FALSE}
CREATE TABLE saber11_2019 (
    ESTU_TIPODOCUMENTO CHARACTER VARYING(255),
    ESTU_NACIONALIDAD CHARACTER VARYING(255),
    ESTU_GENERO CHARACTER VARYING(255),
    ESTU_FECHANACIMIENTO DATE,
    PERIODO CHARACTER VARYING(255),
    ESTU_CONSECUTIVO CHARACTER VARYING(255),
    ESTU_ESTUDIANTE CHARACTER VARYING(255),
    ESTU_TIENEETNIA CHARACTER VARYING(255),
    ESTU_PAIS_RESIDE CHARACTER VARYING(255),
    ESTU_ETNIA CHARACTER VARYING(255),
    ESTU_DEPTO_RESIDE CHARACTER VARYING(255),
    ESTU_COD_RESIDE_DEPTO CHARACTER VARYING(255),
    ESTU_MCPIO_RESIDE CHARACTER VARYING(255),
    ESTU_COD_RESIDE_MCPIO CHARACTER VARYING(255),
    FAMI_ESTRATOVIVIENDA CHARACTER VARYING(255),
    FAMI_PERSONASHOGAR CHARACTER VARYING(255),
    FAMI_CUARTOSHOGAR CHARACTER VARYING(255),
    FAMI_EDUCACIONPADRE CHARACTER VARYING(255),
    FAMI_EDUCACIONMADRE CHARACTER VARYING(255),
    FAMI_TRABAJOLABORPADRE CHARACTER VARYING(255),
    FAMI_TRABAJOLABORMADRE CHARACTER VARYING(255),
    FAMI_TIENEINTERNET CHARACTER VARYING(255),
    FAMI_TIENESERVICIOTV CHARACTER VARYING(255),
    FAMI_TIENECOMPUTADOR CHARACTER VARYING(255),
    FAMI_TIENELAVADORA CHARACTER VARYING(255),
    FAMI_TIENEHORNOMICROOGAS CHARACTER VARYING(255),
    FAMI_TIENEAUTOMOVIL CHARACTER VARYING(255),
    FAMI_TIENEMOTOCICLETA CHARACTER VARYING(255),
    FAMI_TIENECONSOLAVIDEOJUEGOS CHARACTER VARYING(255),
    FAMI_NUMLIBROS CHARACTER VARYING(255),
    FAMI_COMELECHEDERIVADOS CHARACTER VARYING(255),
    FAMI_COMECARNEPESCADOHUEVO CHARACTER VARYING(255),
    FAMI_COMECEREALFRUTOSLEGUMBRE CHARACTER VARYING(255),
    FAMI_SITUACIONECONOMICA CHARACTER VARYING(255),
    ESTU_DEDICACIONLECTURADIARIA CHARACTER VARYING(255),
    ESTU_DEDICACIONINTERNET CHARACTER VARYING(255),
    ESTU_HORASSEMANATRABAJA CHARACTER VARYING(255),
    ESTU_TIPOREMUNERACION CHARACTER VARYING(255),
    COLE_CODIGO_ICFES CHARACTER VARYING(255),
    COLE_COD_DANE_ESTABLECIMIENTO CHARACTER VARYING(255),
    COLE_NOMBRE_ESTABLECIMIENTO CHARACTER VARYING(255),
    COLE_GENERO CHARACTER VARYING(255),
    COLE_NATURALEZA CHARACTER VARYING(255),
    COLE_CALENDARIO CHARACTER VARYING(255),
    COLE_BILINGUE CHARACTER VARYING(255),
    COLE_CARACTER CHARACTER VARYING(255),
    COLE_COD_DANE_SEDE CHARACTER VARYING(255),
    COLE_NOMBRE_SEDE CHARACTER VARYING(255),
    COLE_SEDE_PRINCIPAL CHARACTER VARYING(255),
    COLE_AREA_UBICACION CHARACTER VARYING(255),
    COLE_JORNADA CHARACTER VARYING(255),
    COLE_COD_MCPIO_UBICACION CHARACTER VARYING(255),
    COLE_MCPIO_UBICACION CHARACTER VARYING(255),
    COLE_COD_DEPTO_UBICACION CHARACTER VARYING(255),
    COLE_DEPTO_UBICACION CHARACTER VARYING(255),
    ESTU_PRIVADO_LIBERTAD CHARACTER VARYING(255),
    ESTU_COD_MCPIO_PRESENTACION CHARACTER VARYING(255),
    ESTU_MCPIO_PRESENTACION CHARACTER VARYING(255),
    ESTU_DEPTO_PRESENTACION CHARACTER VARYING(255),
    ESTU_COD_DEPTO_PRESENTACION CHARACTER VARYING(255),
    PUNT_LECTURA_CRITICA NUMERIC,
    PERCENTIL_LECTURA_CRITICA NUMERIC,
    DESEMP_LECTURA_CRITICA CHARACTER VARYING(255),
    PUNT_MATEMATICAS NUMERIC,
    PERCENTIL_MATEMATICAS NUMERIC,
    DESEMP_MATEMATICAS CHARACTER VARYING(255),
    PUNT_C_NATURALES NUMERIC,
    PERCENTIL_C_NATURALES NUMERIC,
    DESEMP_C_NATURALES CHARACTER VARYING(255),
    PUNT_SOCIALES_CIUDADANAS NUMERIC,
    PERCENTIL_SOCIALES_CIUDADANAS NUMERIC,
    DESEMP_SOCIALES_CIUDADANAS CHARACTER VARYING(255),
    PUNT_INGLES NUMERIC,
    PERCENTIL_INGLES NUMERIC,
    DESEMP_INGLES CHARACTER VARYING(255),
    PUNT_GLOBAL NUMERIC,
    PERCENTIL_GLOBAL NUMERIC,
    ESTU_INSE_INDIVIDUAL CHARACTER VARYING(255),
    ESTU_NSE_INDIVIDUAL CHARACTER VARYING(255),
    ESTU_NSE_ESTABLECIMIENTO CHARACTER VARYING(255),
    ESTU_ESTADOINVESTIGACION CHARACTER VARYING(255),
    ESTU_GENERACION_E CHARACTER VARYING(255)
);

```


### 1. **Distribución de Puntajes por Área y Género**

Esta consulta muestra la distribución media de los puntajes por área de conocimiento (`PUNT_LECTURA_CRITICA`, `PUNT_MATEMATICAS`, etc.) segregada por género.

```{sql connection = conexion}
SELECT 
    ESTU_GENERO,
    AVG(PUNT_LECTURA_CRITICA) AS avg_lectura_critica,
    AVG(PUNT_MATEMATICAS) AS avg_matematicas,
    AVG(PUNT_C_NATURALES) AS avg_c_naturales,
    AVG(PUNT_SOCIALES_CIUDADANAS) AS avg_sociales_ciudadanas,
    AVG(PUNT_INGLES) AS avg_ingles,
    AVG(PUNT_GLOBAL) AS avg_global
FROM 
    saber11_2019
GROUP BY 
    ESTU_GENERO;
```

### 2. **Impacto de la Estratificación Socioeconómica en los Puntajes**

Analiza cómo el estrato de vivienda (`FAMI_ESTRATOVIVIENDA`) afecta los puntajes en diferentes áreas.

```{sql connection = conexion}
SELECT 
    FAMI_ESTRATOVIVIENDA,
    AVG(PUNT_LECTURA_CRITICA) AS avg_lectura_critica,
    AVG(PUNT_MATEMATICAS) AS avg_matematicas,
    AVG(PUNT_C_NATURALES) AS avg_c_naturales,
    AVG(PUNT_SOCIALES_CIUDADANAS) AS avg_sociales_ciudadanas,
    AVG(PUNT_INGLES) AS avg_ingles,
    AVG(PUNT_GLOBAL) AS avg_global
FROM 
    saber11_2019
GROUP BY 
    FAMI_ESTRATOVIVIENDA
ORDER BY 
    FAMI_ESTRATOVIVIENDA;
```

### 3. **Comparación de Puntajes por Tipo de Establecimiento Educativo**

Compara los puntajes promedio en cada área según el tipo de establecimiento educativo (`COLE_NATURALEZA`).

```{sql connection = conexion}
SELECT 
    COLE_NATURALEZA,
    AVG(PUNT_LECTURA_CRITICA) AS avg_lectura_critica,
    AVG(PUNT_MATEMATICAS) AS avg_matematicas,
    AVG(PUNT_C_NATURALES) AS avg_c_naturales,
    AVG(PUNT_SOCIALES_CIUDADANAS) AS avg_sociales_ciudadanas,
    AVG(PUNT_INGLES) AS avg_ingles,
    AVG(PUNT_GLOBAL) AS avg_global
FROM 
    saber11_2019
GROUP BY 
    COLE_NATURALEZA
ORDER BY 
    COLE_NATURALEZA;
```

### 4. **Correlación entre la Dedicación Diaria a la Lectura y el Puntaje Global**

Investiga si hay una correlación significativa entre el tiempo dedicado a la lectura diaria (`ESTU_DEDICACIONLECTURADIARIA`) y el puntaje global (`PUNT_GLOBAL`).

```{sql connection = conexion}
SELECT 
    ESTU_DEDICACIONLECTURADIARIA,
    AVG(PUNT_GLOBAL) AS avg_puntaje_global
FROM 
    saber11_2019
GROUP BY 
    ESTU_DEDICACIONLECTURADIARIA
ORDER BY 
    ESTU_DEDICACIONLECTURADIARIA;
```

### 5. **Puntajes Promedio por Departamento de Residencia**

Compara los puntajes promedio en cada área de conocimiento según el departamento de residencia (`ESTU_DEPTO_RESIDE`).

```{sql connection = conexion}
SELECT 
    ESTU_DEPTO_RESIDE,
    AVG(PUNT_LECTURA_CRITICA) AS avg_lectura_critica,
    AVG(PUNT_MATEMATICAS) AS avg_matematicas,
    AVG(PUNT_C_NATURALES) AS avg_c_naturales,
    AVG(PUNT_SOCIALES_CIUDADANAS) AS avg_sociales_ciudadanas,
    AVG(PUNT_INGLES) AS avg_ingles,
    AVG(PUNT_GLOBAL) AS avg_global
FROM 
    saber11_2019
GROUP BY 
    ESTU_DEPTO_RESIDE
ORDER BY 
    avg_global DESC;
```

### 6. **Puntajes de Estudiantes con Acceso a Internet y Computadora**

Compara el puntaje promedio entre estudiantes que tienen acceso a Internet y computadora (`FAMI_TIENESERVICIOINTERNET`, `FAMI_TIENECOMPUTADOR`).

```{sql connection = conexion, eval = FALSE}
SELECT 
    CASE 
        WHEN FAMI_TIENESERVICIOINTERNET = 'Sí' AND FAMI_TIENECOMPUTADOR = 'Sí' THEN 'Sí'
        ELSE 'No'
    END AS acceso_tecnologico,
    AVG(PUNT_GLOBAL) AS avg_global
FROM 
    saber11_2019
GROUP BY 
    acceso_tecnologico
ORDER BY 
    avg_global DESC;
```

### 8. **Puntaje Promedio por Tipo de Colegio**

Compara los puntajes según el tipo de colegio (`COLE_CARACTER`).

```{sql connection = conexion}
SELECT 
    COLE_CARACTER,
    AVG(PUNT_LECTURA_CRITICA) AS avg_lectura_critica,
    AVG(PUNT_MATEMATICAS) AS avg_matematicas,
    AVG(PUNT_C_NATURALES) AS avg_c_naturales,
    AVG(PUNT_SOCIALES_CIUDADANAS) AS avg_sociales_ciudadanas,
    AVG(PUNT_INGLES) AS avg_ingles,
    AVG(PUNT_GLOBAL) AS avg_global
FROM 
    saber11_2019
GROUP BY 
    COLE_CARACTER
ORDER BY 
    COLE_CARACTER;
```

### 9. **Distribución de Puntajes Globales por Nacionalidad**

Analiza la distribución de los puntajes globales (`PUNT_GLOBAL`) según la nacionalidad (`ESTU_NACIONALIDAD`).

```{sql connection= conexion}
SELECT 
    ESTU_NACIONALIDAD,
    AVG(PUNT_GLOBAL) AS avg_global,
    COUNT(*) AS num_estudiantes
FROM 
    saber11_2019
GROUP BY 
    ESTU_NACIONALIDAD
ORDER BY 
    avg_global DESC;
```



```{sql connection= conexion1, eval = FALSE}
CREATE TABLE productos (
    id_producto INT,
    nombre VARCHAR(50)
);
```

```{sql connection= conexion1, eval = FALSE}
-- Insertar datos en la tabla productos
INSERT INTO productos (id_producto, nombre) VALUES (2, 'peras');
```


```{sql connection= conexion1, eval = FALSE}
INSERT INTO productos (id_producto, nombre) VALUES (3, 'Naranjas');
```


```{sql connection= conexion1, eval = FALSE}
INSERT INTO productos (id_producto, nombre) VALUES (3, 'Aceitunas');
```


```{sql connection= conexion1, eval = FALSE}
INSERT INTO productos (id_producto, nombre) VALUES (5, 'Kiwi');
```


```{sql connection= conexion1, eval = FALSE}
INSERT INTO productos (id_producto, nombre) VALUES (6, 'melón');
```


```{sql connection= conexion1, eval = FALSE}
INSERT INTO productos (id_producto, nombre) VALUES (6, 'Sandia');

```

```{sql connection= conexion1, main = "Productos"}

SELECT * FROM productos;

```



```{sql connection= conexion1, eval = FALSE, eval = FALSE}
CREATE TABLE ubicaciones (
    id_producto INT,
    provincia VARCHAR(50)
);

```


```{sql connection= conexion1, eval = FALSE}
-- Insertar datos en la tabla ubicaciones
INSERT INTO ubicaciones (id_producto, provincia) VALUES (2, 'Huelva');
```


```{sql connection= conexion1, eval = FALSE}
INSERT INTO ubicaciones (id_producto, provincia) VALUES (3, 'Cordoba');
```


```{sql connection= conexion1, eval = FALSE}
INSERT INTO ubicaciones (id_producto, provincia) VALUES (6, 'Cadiz');
```


```{sql connection= conexion1, eval = FALSE}
INSERT INTO ubicaciones (id_producto, provincia) VALUES (7, 'Sevilla');

```


```{sql connection= conexion1, main = "Ubicaciones"}


SELECT * FROM ubicaciones;

```



```{sql connection= conexion1, main = "ENER JOIN"}

-- Left Join datos de las tablas (productos, ubicacion)		
	
SELECT p.id_producto, p.nombre, u.id_producto, u.provincia
FROM productos p
INNER JOIN ubicaciones u
ON p.id_producto = u.id_producto;

```


```{sql connection= conexion1, main = "Datos Nulos 1"}

SELECT p.id_producto, p.nombre, u.id_producto, u.provincia
FROM productos p
LEFT JOIN ubicaciones u
ON p.id_producto = u.id_producto;


```



```{sql connection= conexion1, main = "Datos Nulos 2"}

SELECT p.id_producto, p.nombre, u.id_producto, u.provincia
FROM productos p
RIGHT JOIN ubicaciones u
ON p.id_producto = u.id_producto;


```

```{sql connection= conexion1, main = "Datos Nulos 2"}

SELECT p.id_producto, p.nombre, u.id_producto, u.provincia
FROM productos p
FULL JOIN ubicaciones u
ON p.id_producto = u.id_producto;


```



```{sql connection= conexion1, main = "Datos Nulos 2"}

SELECT p.id_producto, p.nombre, u.id_producto, u.provincia
FROM productos p
CROSS JOIN ubicaciones u;

```



## **¿Cuántas personas fallecidas por departamentos?**

```{sql connection= conexion}
SELECT nombre_departamento, COUNT(*) AS total_fallecidos
FROM casos_covid
WHERE estado = 'Fallecido'
GROUP BY nombre_departamento
ORDER BY total_fallecidos DESC;
```


## **¿Cuántas personas recuperadas por departamento?**

```{sql connection= conexion}
SELECT nombre_departamento, COUNT(*) AS total_recuperados
FROM casos_covid
WHERE estado = 'Recuperado'
GROUP BY nombre_departamento
ORDER BY total_recuperados DESC;
```


## **Para el departamento del Cesar, ¿cuántas personas en total fallecidas?**

```{sql connection= conexion}
SELECT COUNT(*) AS total_fallecidos
FROM casos_covid
WHERE estado = 'Fallecido'
  AND nombre_departamento = 'CESAR';
```


## **Para el departamento del Cesar, ¿cuántas personas en total fallecidas por municipios?**

```{sql connection= conexion}
SELECT nombre_municipio, COUNT(*) AS total_fallecidos
FROM casos_covid
WHERE estado = 'Fallecido'
  AND nombre_departamento = 'CESAR'
GROUP BY nombre_municipio
ORDER BY total_fallecidos DESC;
```


## **¿En qué municipio se presentó mayor frecuencia de fallecidos?**

```{sql connection= conexion}
SELECT nombre_municipio, COUNT(*) AS total_fallecidos
FROM casos_covid
WHERE estado = 'Fallecido'
GROUP BY nombre_municipio
ORDER BY total_fallecidos DESC
LIMIT 1;
```


## **Para las ciudades: Valledupar, Santa Marta, Barranquilla, Cartagena, Sincelejo y Montería, ¿dónde se presentó el mayor promedio de fallecidos?**

```{sql connection= conexion}
SELECT nombre_municipio, AVG(total_fallecidos) AS promedio_fallecidos
FROM (
    SELECT nombre_municipio, COUNT(*) AS total_fallecidos
    FROM casos_covid
    WHERE estado = 'Fallecido'
      AND nombre_municipio IN ('VALLEDUPAR', 'SANTA MARTHA', 'BARRANQUILLA', 'CARTAGENA', 'SINCELEJO', 'MONTERIA')
    GROUP BY nombre_municipio
) subquery
GROUP BY nombre_municipio
ORDER BY promedio_fallecidos DESC
LIMIT 1;
```


## **Total de Fallecidos y recuperados en el municipio de Pueblo Bello, Cesar.**

```{sql connection= conexion}
SELECT 
    SUM(CASE WHEN estado = 'Fallecido' THEN 1 ELSE 0 END) AS total_fallecidos,
    SUM(CASE WHEN estado = 'Recuperado' THEN 1 ELSE 0 END) AS total_recuperados
FROM casos_covid
WHERE nombre_municipio = 'Pueblo Bello'
  AND nombre_departamento = 'CESAR';
```

