---
title: \textbf{Mapas a través de Library en R}
subtitle: Estadística Espacial
author: "Jose Angel Urquijo Parra"
date: \today

output:
  pdf_document:
    includes:
      in_header:
        - Config.txt     # Configuracion de pie, encabezado y usepackge
  
---


```{r setup, include=FALSE}
# Configuración general
knitr::opts_chunk$set(
  comment = "",
  fig.align = "center",
  message = FALSE,
  warning = FALSE,
  eval = TRUE,
  echo = TRUE,
  include = TRUE
)

```


Los datos proporcionados contienen información sobre nacimientos y muertes por Síndrome de Muerte Súbita del Lactante (SID) en varios condados de Carolina del Norte durante los periodos 1974-78 y 1979-84. A continuación se describen las variables del conjunto de datos:

- CNTY.ID: ID del condado

- BIR74: Nacimientos en 1974-78

- SID74: Muertes por SID en 1974-78

- NWBIR74: Nacimientos no blancos en 1974-78

- BIR79: Nacimientos en 1979-84

- SID79: Muertes por SID en 1979-84

- NWBIR79: Nacimientos no blancos en 1979-84

- east: Coordenadas este del asiento del condado en millas, proyección local

- north: Coordenadas norte del asiento del condado en millas, proyección local

- lon: Longitud del asiento del condado

- lat: Latitud del asiento del condado

- L.id: Índice L de Cressie y Read (1985)

- M.id: Índice M de Cressie y Read (1985)


```{r}

if (!require(spData)) {
  install.packages("spData")
}

library(spData)
library(dplyr)
library(ggplot2)
library(knitr)

data("nc.sids")

```


```{r}
print(summary(nc.sids))

```
```{r}
# Estadísticas descriptivas
mean_rate <- mean(nc.sids$SID79, na.rm = TRUE)
median_rate <- median(nc.sids$SID79, na.rm = TRUE)
sd_rate <- sd(nc.sids$SID79, na.rm = TRUE)

cat("Tasa media de mortalidad infantil:",
    mean_rate, ". Mediana:", median_rate, "Desviacion estandar:", sd_rate, ".")

```
```{r}

ggplot(nc.sids, aes(x = SID79)) +
  geom_histogram(aes(y = ..density..), binwidth = 5, fill = "blue", color = "black", alpha = 0.5) +
  geom_density(color = "red", size = 1) +
  labs(title = "Distribución de la tasa de mortalidad infantil",
       x = "Tasa de Mortalidad Infantil",
       y = "Densidad") +
  theme_minimal()

```

```{r}

ggplot(nc.sids, aes(x = SID79 , y = BIR79)) +
  geom_point(alpha = 0.5, color = "blue") +
  geom_smooth(method = "lm", color = "red", size = 1) +
  labs(title = "Relacion entre la Tasa de Mortalidad Infantil y la Tasa de Natalidad",
       x = "Tasa de Natalidad",
       y = "Tasa de Mortalidad Infantil") +
  theme_minimal()

```

```{r}
library(sf)
library(tigris)
library(ggplot2)
library(viridis)

# Cargar el mapa de los condados de Carolina del Norte
counties <- counties(state = "NC", cb = TRUE)

# Asegúrate de que el CRS de los condados sea EPSG:4326
counties <- st_transform(counties, crs = 4269)

# Convertir los datos a formato espacial utilizando las columnas 'lon' y 'lat'
nc.sids_sf <- st_as_sf(nc.sids, coords = c("lon", "lat"), crs = 4269)

# Unir los datos espaciales con el mapa de los condados
nc_map <- st_join(counties, nc.sids_sf)

# Crear el mapa
ggplot(data = nc_map) +
  geom_sf(aes(fill = SID79), color = "white", size = 0.2) +
  scale_fill_viridis_c(option = "C", na.value = "grey90") +
  labs(
    title = "Mortalidad Infantil en Carolina del Norte",
    fill = "Tasa de Mortalidad Infantil",
    caption = "Fuente: SpData"
  ) +
  theme_minimal(base_size = 14) +
  theme(
    plot.title = element_text(size = 16, face = "bold", hjust = 0.5),
    plot.caption = element_text(size = 10, hjust = 0.5),
    legend.position = "right",
    legend.title = element_text(size = 12),
    legend.text = element_text(size = 10),
    panel.grid = element_blank(),
    axis.text = element_blank(),
    axis.title = element_blank()
  ) +
  coord_sf(expand = FALSE)


```



