---
title: \textbf{Parcial 1 Bases de Datos}
subtitle: Bases de Datos
author: "Jose Angel Urquijo Parra"
date: \today

output:
  pdf_document:
    includes:
      in_header:
        - Config.txt     # Configuracion de pie, encabezado y usepackge
  
---


```{r setup, include=TRUE}
# Configuración general
knitr::opts_chunk$set(
  comment = "",
  fig.align = "center",
  message = FALSE,
  warning = FALSE,
  eval = TRUE,
  echo = TRUE,
  include = TRUE
)

```



```{r, include=FALSE}
library(RPostgres)
library(DBI)


# Crear la conexión utilizando RPostgres
conexion1 <- dbConnect(RPostgres::Postgres(), dbname = "Desercion",
                      host = "localhost",
                      port = 5432,
                      user = "Joanurpa",
                      password = "JL02A&up14")


knitr::opts_chunk$set(connection = conexion1)

```



```{sql connection= conexion1, eval = FALSE}

CREATE TABLE Estudiantes (
    Codigo_Estudiante TEXT,
    Edad_Ingreso INT,
    Genero CHARACTER VARYING(255),
    Estado_Civil CHARACTER VARYING(255),
    Estrato INT,
    Ciudad_Residencia CHARACTER VARYING(255),
    Ciudad_de_Nacimiento CHARACTER VARYING(255),
    No_Hermanos INT,
    Posicion_hermanos INT,
    No_Miembros_Flia INT,
    No_Personas_Trabaja INT,
    Persona_con_Discapacidad BOOLEAN,
    Tipo_Discapacidad CHARACTER VARYING(255),
    Caracter_Colegio CHARACTER VARYING(255),
    Edad_Icfes INT,
    Edu_Madre CHARACTER VARYING(255),
    Vivienda_Propia BOOLEAN,
    Apoyo_Financiero BOOLEAN,
    Apoyo_economico BOOLEAN,
    Apoyo_Icetex BOOLEAN,
    Puntaje_Icfes_Idioma NUMERIC,
    Puntaje_Icfes_Matematicas NUMERIC,
    Puntaje_Icfes_Sociales_y_ciudadanas NUMERIC,
    Puntaje_Icfes_Ciencias_naturales NUMERIC,
    Puntaje_Icfes_Lectura_critica NUMERIC,
    Icfes_Puntaje_global NUMERIC,
    Cohorte_Ingreso CHARACTER VARYING(255),
    Fecha_Ingreso DATE,
    Facultad CHARACTER VARYING(255),
    Programa CHARACTER VARYING(255),
    Num_Materias_Matriculadas INT,
    Num_Materias_Aprobadas INT,
    Num_Materias_Matriculadas_Acumuladas INT,
    Num_Materias_Aprobadas_Acumuladas INT,
    Porcentaje_materias_Aprobadas_Del_Total_Matriculado NUMERIC,
    Porcentaje_creditos_Aprobados_Del_Plan_Academico NUMERIC,
    Promedio_Acumulado NUMERIC,
    Periodo_Cohorte CHARACTER VARYING(255),
    Estado_IES CHARACTER VARYING(255),
    Respuesta TEXT
);

```


### a. Promedio de edad de ingreso según el género

```{sql connection = conexion1}
SELECT Género, AVG(Edad_Ingreso) AS Promedio_Edad_Ingreso
FROM Estudiantes
GROUP BY Género;
```

### b. Promedio de edad de ingreso según el estrato

```{sql connection = conexion1}
SELECT Estrato, AVG(Edad_Ingreso) AS Promedio_Edad_Ingreso
FROM Estudiantes
GROUP BY Estrato;
```

### c. Tabla de frecuencias para tipo de colegio (público, privado, NA o NULL)

```{sql connection = conexion1}
SELECT COALESCE(Tipo_Colegio, 'NA') AS Tipo_Colegio, COUNT(*) AS Frecuencia
FROM Estudiantes
GROUP BY COALESCE(Tipo_Colegio, 'NA');
```

### d. Cuántos estudiantes inician su vida universitaria una vez que terminan su bachillerato

Este consulta asume que hay una columna que indica si el estudiante terminó el bachillerato antes de ingresar a la universidad. Aquí se toma como ejemplo una columna llamada `Terminó_Bachillerato`:

```{sql connection = conexion1}
SELECT COUNT(*) AS Estudiantes_Inician
FROM Estudiantes
WHERE Terminó_Bachillerato = 1;
```

### e. Tabla de frecuencia para múltiples variables

Para obtener la frecuencia de cada variable por separado, deberás realizar una consulta para cada variable:

1. **Educación de la madre (Edu_Madre)**

    ```{sql connection = conexion1}
    SELECT Edu_Madre, COUNT(*) AS Frecuencia
    FROM Estudiantes
    GROUP BY Edu_Madre;
    ```

2. **Tipo de vivienda (Vivienda_Propia)**

    ```{sql connection = conexion1}
    SELECT Vivienda_Propia, COUNT(*) AS Frecuencia
    FROM Estudiantes
    GROUP BY Vivienda_Propia;
    ```

3. **Número de estudiantes que recibieron apoyo (Apoyo_Financiero)**

    ```{sql connection = conexion1}
    SELECT Apoyo_Financiero, COUNT(*) AS Frecuencia
    FROM Estudiantes
    GROUP BY Apoyo_Financiero;
    ```

4. **Número de estudiantes que recibieron apoyo de Icetex (Apoyo_Icetex)**

    ```{sql connection = conexion1}
    SELECT Apoyo_Icetex, COUNT(*) AS Frecuencia
    FROM Estudiantes
    GROUP BY Apoyo_Icetex;
    ```

5. **Promedio general en el puntaje de inglés (Puntaje_Icfes_Idioma)**

    ```{sql connection = conexion1}
    SELECT AVG(Puntaje_Icfes_Idioma) AS Promedio_Puntaje_Idioma
    FROM Estudiantes;
    ```

6. **Puntaje promedio en matemáticas (Puntaje_Icfes_Matemáticas)**

    ```{sql connection = conexion1}
    SELECT AVG(Puntaje_Icfes_Matemáticas) AS Promedio_Puntaje_Matemáticas
    FROM Estudiantes;
    ```

7. **Puntaje promedio en sociales y ciudadanas (Puntaje_Icfes_Sociales_y_ciudadanas)**

    ```{sql connection = conexion1}
    SELECT AVG(Puntaje_Icfes_Sociales_y_ciudadanas) AS Promedio_Puntaje_Sociales
    FROM Estudiantes;
    ```

8. **Puntaje promedio en ciencias naturales (Puntaje_Icfes_Ciencias_naturales)**

    ```{sql connection = conexion1}
    SELECT AVG(Puntaje_Icfes_Ciencias_naturales) AS Promedio_Puntaje_Ciencias
    FROM Estudiantes;
    ```

9. **Puntaje promedio en lectura crítica (Puntaje_Icfes_Lectura_crítica)**

    ```{sql connection = conexion1}
    SELECT AVG(Puntaje_Icfes_Lectura_crítica) AS Promedio_Puntaje_Lectura
    FROM Estudiantes;
    ```

### f. Promedio del puntaje global por fecha de corte (Cohorte_Ingreso)

```{sql connection = conexion1}
SELECT Cohorte_Ingreso, AVG(Icfes_Puntaje_global) AS Promedio_Puntaje_Global
FROM Estudiantes
GROUP BY Cohorte_Ingreso;
```

### 4. Puntaje máximo y mínimo global por cada programa


```{sql connection = conexion1}
SELECT Programa, MAX(Icfes_Puntaje_global) AS Puntaje_Maximo, MIN(Icfes_Puntaje_global) AS Puntaje_Minimo
FROM Estudiantes
GROUP BY Programa;
```

### 5. Tabla de frecuencia por programa para la variable de deserción (Respuesta)

```{sql connection = conexion1}
SELECT Programa, Respuesta, COUNT(*) AS Frecuencia
FROM Estudiantes
GROUP BY Programa, Respuesta;
```






